臺灣高等法院高雄分院民事判決　　　　　95年度重上字第57號
上　訴　人　甲○○
　　　　　　丁○○
共　　　同
訴訟代理人　蔡祥銘律師
　　　　　　蔡晉祐律師
　　　　　　黃順天律師
複　代理人　何曜男律師
被　上訴人　戊○○
訴訟代理人　乙○○
被　上訴人　丙○○
　　　　　　　　　　　號
共　　　同
訴訟代理人　楊昌禧律師
　　　　　　梁育誠律師
上列當事人間請求履行契約事件，上訴人對於中華民國95年6 月
30日臺灣高雄地方法院94年度訴字第1837號第一審判決提起上訴
，本院於96年9月19日言詞辯論終結，茲判決如下：
    主  文
上訴駁回。
第二審訴訟費用由上訴人負擔。
　　事實及理由
一、上訴人起訴主張：上訴人委由訴外人即上訴人之父葉敏爵於
    94年6 月14日與被上訴人簽立不動產買賣契約書（下稱系爭
    契約），約定被上訴人將坐落高雄縣鳳山市○○段火房口小
    段82-5、84、84-4、85-2、85-8地號土地（下分別稱82-5、
    84、84-4、85-2、85-8地號土地，合稱系爭土地），及門牌
    號碼高雄縣鳳山市○○路229 號、229-1 號建物（下分別稱
    229 號、229-1 號建物，合稱系爭建物），以新台幣（下同
    ）460 萬元出賣予上訴人。上訴人已依約交付定金1 萬元，
    票面金額30萬元支票1 紙及分別款各50萬元予被上訴人，
    合計131 萬元。詎被上訴人否認兩造間之買賣關係，拒絕履
    行契約。爰依系爭契約第3 條、第13條之約定提起本件訴訟
    ，聲明求為判決：(一)被上訴人丙○○應就其被繼承人林秀娥
    所有82-5、84、84-4、85-8地號土地其中所有權應有部分二
    分之一，辦理繼承登記，並分別移轉登記應有部分各四分之
    一予上訴人。(二)被上訴人戊○○應將其所有82-5、84、84-4
    、85-8地號土地所有權應有部分二分之一分別移轉四分之一
    予上訴人；並移轉其所有85-2地號土地所有權各二分之一予
    上訴人。(三)被上訴人戊○○應將系爭建物房屋稅籍移轉登記
    各二分之一予上訴人。(四)如被上訴人不履行前揭(一)至(三)之請
    求，被上訴人應各給付上訴人131 萬元及自起訴狀繕本送達
    翌日起至清償日止，按週年利率百分之五計算之利息。(五)上
    訴人就前揭(四)之聲明，願供擔保，請准宣告假執行。
二、被上訴人則以：除85-2地號土地外，系爭其餘土地均係由被
    上訴人戊○○及其妻林秀娥共有應有部分各二分之一。林秀
    娥於94年4 月22日死亡，被上訴人戊○○以為要辦理林秀娥
    遺產之繼承登記，始於94年6 月14日簽立系爭契約，並無與
    上訴人間成立買賣系爭土地及系爭建物之意。變更稅籍係屬
    公法上之關係，上訴人請求被上訴人戊○○變更稅籍登記並
    無依據，被上訴人丙○○係林秀娥之女，林秀娥死亡後，已
    拋棄繼承，並無與上訴人成立買賣之意。且上訴人之父葉敏
    爵既有繼承權，卻拋棄繼承而由上訴人購買系爭土地及系爭
    建物，是被上訴人丙○○縱有買賣之意思表示亦屬通謀虛偽
    而無效。上訴人未解除系爭契約，不得依系爭契約第13條請
    求違約金，且約定之違約金亦過高等語，資為抗辯。
三、本件原審對於上訴人之請求判決：(一)上訴人之訴及假執行之
    聲請均駁回，(二)訴訟費用由上訴人負擔。上訴人聲明不服，
    上訴聲明求為判決：(一)原判決廢棄。(二)被上訴人丙○○應就
    其被繼承人林秀娥所有坐落高雄縣鳳山段火房口小段82-5、
    84、84-4、85-8地號土地其中應有部分二分之一辦理繼承登
    記，並分別移轉登記應有部分各四分之一予上訴人甲○○、
    丁○○。(三)被上訴人戊○○應將其所有坐落同上段同小段第
    82-5、84、84-4、85-8地號土地，應有部分二分之一，移轉
    登記予上訴人丁○○、甲○○應有部分各四分之一。(四)被上
    訴人戊○○應給付上訴人各65萬5,000 元，被上訴人丙○○
    應給付上訴人各65萬5,000 元及均自起訴狀繕本送達之翌日
    起至清償日止，按年息百分之五計算之利息。(五)上揭(四)之聲
    明，上訴人願供擔保，請准宣告假執行。(六)第一、二審訴訟
    費用由被上訴人負擔。被上訴人則答辯聲明：(一)上訴駁回。
    (二)第二審訴訟費用由上訴人負擔。(三)金錢給付部分，如受不
    利判決，願供擔保，請准宣告免為假執行。
四、兩造不爭執之事項如下，並有不動產買賣契約書，被上訴人
    丙○○書寫之帳戶資料，款單附卷可稽，堪予採信：
  (一)系爭不動產買賣契約書之出賣人簽名及蓋章係由被上訴人戊
    ○○、丙○○各自簽名蓋章。
  (二)上訴人丁○○於94年6 月20日依系爭契約第2 條約定，款
    50萬元予被上訴人戊○○；上訴人甲○○亦於同日款50萬
    元予被上訴人丙○○。
  (三)系爭85-2地號土地於系爭契約簽訂時為被上訴人戊○○所有
    。於本件訴訟中之95年8 月14日移轉予訴外人乙○○所有。
    另85-5、84、84-4、85-8地號土地登記為被上訴人戊○○及
    訴外人林秀娥共有，應有部分各二分之一。
  (四)85-5、84、84-4、85-8地號等4 筆土地，被上訴人戊○○應
    有部分二分之一業經原法院95年度執字第85439 號強制執行
    而於96年8月27日由債權人楊琇茸聲明承受。
五、兩造爭執之事項為：(一)兩造間是否買賣意思合致而簽立系爭
    契約？被上訴人丙○○與上訴人間買賣意思表示，是否為通
    謀虛偽意思表示？被上訴人戊○○簽立系爭契約部分之效力
    為何？(二)上訴人請求被上訴人戊○○就82-5、84、84-4、85
    -8地號土地，移轉登記予上訴人甲○○、丁○○各應有部分
    四分之一，有無理由？上訴人請求被上訴人丙○○就82-5、
    84、84-4、85-8地號土地辦理繼承登記後，分別移轉各四分
    之一予上訴人甲○○、丁○○；有無理由？(三)上訴人請求被
    上訴人各給付上訴人各65萬5,000 元，有無理由？
六、兩造間是否買賣意思合致而簽立系爭契約？被上訴人丙○○
    與上訴人間買賣意思表示，是否為通謀虛偽意思表示？被上
    訴人戊○○簽立系爭契約部分之效力為何？
  (一)按代理人雖未以本人名義或明示以本人名義為法律行為，惟
    實際上有代理本人之意思，且為相對人所明知或可得而知者
    ，自仍應對本人發生代理之效力，此即所謂之隱名代理（最
    高法院92年度台上字第1064號判決要旨參照）。經查本件被
    上訴人雖抗辯稱：被上訴人於94年6 月14日簽訂系爭契約時
    ，上訴人等2 人均在軍中服役，並不在場，而系爭契約並未
    載明由葉敏爵代理（見原審卷第8頁、第9頁、第10頁所附系
    爭契約）足見兩造之間並無買賣意思存在，系爭契約應不成
    立云云，然查系爭契約固未載明葉敏爵代理上訴人簽立系爭
    契約之意旨，惟葉敏爵係代理上訴人與被上訴人簽立系爭契
    約，且為被上訴人所知悉等情，業據證人即辦理登記之代書
    郭文山於原審到庭證稱：簽立系爭契約時，葉敏爵有表示係
    代上訴人簽約等語屬實（見原審卷第164 頁），又系爭契約
    係由葉敏爵與被上訴人聯絡而簽立等情，亦經證人乙○○於
    原審證述無訛（見原審卷第66頁），參以上訴人於原審亦到
    庭陳稱本件買賣係授權葉敏爵全權處理等語（見原審卷第15
    8頁），是堪認系爭契約係由葉敏爵代理上訴人與被上訴人
    所簽立，被上訴人前揭抗辯應無足採。
  (二)次按當事人主張有利於己之事實者，就其事實有舉證之責任
    ，民事訴訟法第277條前段定有明文。又按稱買賣者，謂當
    事人約定一方移轉財產權予他方，他方支付價金之契約。當
    事人就標的物及其價金互相同意時，買賣契約即為成立。民
    法第345 條亦定有明文。本件上訴人主張兩造簽立系爭契約
    ，應已成立買賣關係云云，無非以兩造已簽立系爭契約，且
    上訴人已依約交付定金1 萬元，各款50萬元予被上訴人及
    已交付面額30萬元支票等情為其論據。惟查被上訴人丙○○
    所辯：伊母親林秀娥死亡後，遺產要由葉敏爵、乙○○繼承
    ，伊嫂嫂即葉敏爵之妻（上訴人之母）邱月珠要伊當人頭繼
    承母親遺產，再以伊名義出賣予上訴人。伊於94年6 月14日
    當天回高雄縣鳳山市，系爭契約都已寫好，葉敏爵、乙○○
    當場談好價錢，邱月珠表示其中50萬元先至伊帳戶，再轉
    給乙○○，伊純粹只是登記之人頭等情，核與證人乙○○於
    原審到庭所證述：由其與葉敏爵繼承林秀娥之遺產，丙○○
    要拋棄繼承，是葉敏爵夫妻找丙○○以伊名義為繼承登記。
    系爭契約所載460 萬元款項要由伊乙○○取得，故94年6 月
    14日葉敏爵當場交付之現金1 萬元及面額30萬元支票均由伊
    收受等語（見原審卷第66頁至第68頁）；及與證人即上訴人
    之父葉敏爵於原審所證稱：林秀娥之遺產要由我與乙○○繼
    承，但因乙○○怕我繼承後，我就不會拿錢出來，因大家信
    任丙○○，故均拋棄繼承而由丙○○繼承，我與乙○○談好
    價錢，當場交付1 萬元及30萬元支票給乙○○等語（見原審
    卷第64頁、第65頁、第164 頁），暨與證人郭文山於原審所
    證述：94年6 月14日簽立系爭契約時，系爭契約所載460 萬
    元係由葉敏爵與葉敏爵洽談，丙○○並無表示意見，丙○○
    收受1 萬元及面額30萬元之支票後，當場交給乙○○等語（
    見原審卷第68頁、第69頁）均相符。另觀原審調閱同法院94
    年度繼字第1590號卷宗，被上訴人丙○○於94年6 月14日簽
    立系爭契約後，隨即於94年6 月22日聲明拋棄繼承林秀娥之
    遺產。雖其聲明拋棄繼承嗣因未依限補繳程序費用而經原法
    院駁回其聲明，然法定繼承人之繼承權如經合法拋棄即依法
    喪失繼承權。至於法院就繼承拋棄繼承之聲明，准予備查，
    僅有確認之性質，非謂拋棄繼承之意思表示經法院准予備查
    後始生效力（最高法院89年度台上字第1403號判決要旨）而
    被上訴人丙○○於繼承開始起2 個月內，向原法院為拋棄繼
    承之聲明，且分別通知其他應繼承人葉宗銘等17人乙節，亦
    有被上訴人丙○○提出送達回執及證明書附卷可憑（見原審
    卷第185 頁至第187 頁），堪認被上訴人丙○○已依法向原
    法院聲明拋棄，益徵被上訴人丙○○前揭辯詞，堪信為真實
    。是以林秀娥之遺產實際上既約定係由葉敏爵、乙○○繼承
    取得，被上訴人丙○○僅係約定作為名義上之繼承登記人，
    又系爭契約所載買賣金額亦由葉敏爵與乙○○洽商約定及意
    思合致，且實際交付之前揭款項亦由乙○○取得，足徵系爭
    契約記載被上訴人丙○○出賣不動產予上訴人之意思表示，
    係屬雙方間通謀虛偽之意思表示，應無疑義。
  (三)按表意人與相對人通謀而為虛偽意思表示者，其意思表示無
    效。又法律行為之一部無效者，全部皆為無效，但除去該部
    分亦可成立者，則其他部分，仍為有效。民法第87條第1 項
    前段、第111 條分別定有明文。經查系爭契約記載買賣標的
    物係由被上訴人共同出賣及上訴人共同買受，並未約定被上
    訴人丙○○、戊○○各出賣其中那一部分之不動產等事實，
    業據證人葉敏爵於原審證述屬實，並有系爭契約1 份附卷可
    稽（見原審卷第65頁、第8 頁至第10頁），又系爭買賣不動
    產的價金係就全部不動產一併計價，而並未區分被上訴人各
    人之價金各若干等情，亦經上訴人自承無訛（見本院卷第16
    3 頁），足見系爭契約在性質上屬不可分割之契約。況被上
    訴人戊○○及丙○○（如未拋棄繼承）本各有自己之不動產
    ，如係分別出售各自不動產予上訴人各人，衡情，原可於系
    爭契約內詳為載明出售及買受不動產比例及各自之價金。惟
    系爭契約不僅未分別記載被上訴人各出賣之應有部分及其價
    金若干，亦未將各個土地、建物出賣人分別列為被上訴人戊
    ○○或丙○○單獨一方，亦未將買受人分別列為各別一方，
    反將出賣人、買受人各合併為一方，而於系爭契約載明「出
    賣人丙○○等2 人（以下簡稱甲方）；承買人甲○○等2 人
    （以下簡稱乙方）」，故系爭契約自應視為一不可分割契約
    。而被上訴人丙○○與上訴人簽立系爭契約之買賣意思表示
    既屬通謀虛偽而無效，揆諸前開說明，就此不可分割之系爭
    契約之全部皆為無效。從而被上訴人抗辯被上訴人戊○○簽
    立系爭契約部分應屬無效等情，即屬有據，堪予採信。
七、上訴人請求被上訴人戊○○就82-5、84、84-4、85-8地號土
    地，移轉登記予上訴人甲○○、丁○○各應有部分四分之一
    ，有無理由？上訴人請求被上訴人丙○○就82-5、84、84-4
    、85-8地號土地辦理繼承登記後，分別移轉各四分之一予上
    訴人甲○○、丁○○有無理由？
    查兩造所簽立之系爭契約係不可分割，且因被上訴人丙○○
    與上訴人簽立系爭契約之買賣意思表示為通謀虛偽而全部皆
    為無效，已如前述，況被上訴人戊○○所有系爭85-5、84、
    84-4、85-8地號等4 筆土地應有部分二分之一，業經原法院
    95年執字第85439 號強制執行，而於96年8 月27日由債權人
    楊琇茸聲明承受等情，已為兩造所不爭執，且被上訴人丙○
    ○就林秀娥之遺產，已合法拋棄繼承，亦如前述，從而上訴
    人依系爭契約請求被上訴人戊○○就82-5、84、84-4、85-8
    地號土地，移轉登記予上訴人甲○○、丁○○各應有部分四
    分之一；請求被上訴人丙○○就82-5、84、84-4、85-8地號
    土地辦理繼承登記後，分別移轉各四分之一予上訴人甲○○
    、丁○○，均無理由，不應准許。
八、上訴人請求被上訴人各給付上訴人65萬5,000 元，有無理由
    ？
　　系爭契約係全部無效，業如前述，則上訴人依無效之系爭契
　　約第13條之約定，請求被上訴人各給付上訴人各65萬5,000
    元亦屬無理由，不應准許。
九、綜上所述，原審因而為上訴人敗訴之判決，並以其訴既經駁
    回，其假執行之聲請即失所附麗而併予駁回，經核尚無不合
    。上訴意旨指摘原判決不當，求予廢棄改判，非有理由，應
    予駁回。
十、本件事證已臻明確，兩造其餘攻擊防禦方法，核與判決之結
    果無影響，爰不一一論述，併此明。
十一、據上論結，本件上訴為無理由，依民事訴訟法第449 條第
      1 項、第78條，判決如主文。
中　　華　　民　　國　　96　　年　　10　　月　　3 　　日
                            民事第三庭
                                審判長法官  張國彬
                                法      官  鄭月霞
                                法      官  吳登輝
以上正本證明與原本無異。
如對本判決上訴，須於判決送達後20日內向本院提出上訴狀，其
未表明上訴理由者，應於上訴後20日內向本院提出上訴理由書（
均須按他造當事人之人數附繕本）。上訴時應提出委任律師或具
有律師資格之人之委任狀，並依附註條文規定辦理。
中　　華　　民　　國　　96　　年　　10　　月　　4 　　日
                                書　記　官  張明賢
附註：
民事訴訟法第466條之1 ：
對於第二審判決上訴，上訴人應委任律師為訴訟代理人，但上訴
人或其法定代理人具有律師資格者，不在此限。
上訴人之配偶、三親等內之血親、二親等內之姻親，或上訴人為
法人、中央或地方機關時，其所屬專任人員具有律師資格並經法
院認為適當者，亦得為第三審訴訟代理人。第1 項但書及第2 項
情形，應於提起上訴或委任時釋明之。
                                                  fwq
